【裁判字號】    98,訴,2400
【裁判日期】    990831
【裁判案由】    損害賠償
【裁判全文】
臺灣板橋地方法院民事判決              98年度訴字第2400號
原      告  甲○○  
            丙  ○  
被      告  乙○○  
訴訟代理人  曾能煜律師
上列當事人間侵權行為損害賠償事件，本院於民國99年8月17日
言詞辯論終結，判決如下：
    主  文
被告應給付原告甲○○新台幣參拾伍萬元，及自民國九十八年十
一月十一日起至清償日止，按年息百分之五計算之利息。
被告應給付原告丙○新台幣壹拾萬元，及自民國九十八年十一月
十一日起至清償日止，按年息百分之五計算之利息。
原告其餘之訴駁回。
訴訟費用由被告負擔二分之一，餘由原告負擔。
本判決第一、二項得假執行。但被告得分別以新台幣參拾伍萬元
、壹拾萬元預供擔保而免為假執行。
原告其餘假執行之聲請駁回。
    事實及理由
一、本件原告丙○未於最後言詞辯論期日到場，核無民事訴訟法
    第386條所列各款情形，應依被告之聲請，由其一造辯論而
    為判決。
二、原告甲○○、丙○起訴主張：(一)甲○○係丙○之配偶，亦為
    被告配偶洪千雯在國立清華大學科技法律研究所（下稱清大
    科法所）之指導教授，甲○○與洪千雯於民國96年7月間發
    生婚外性行為，洪千雯因而懷孕，兩人旋於96年8月25日即
    決定分手，各自返回家庭彌補過錯，詎被告竟自96年11月7
    日至97年4月11日，至少散布12封具名誹謗騷擾信件（下稱
    系爭12封信件，詳如原證7至18），污衊甲○○：「連續性
    侵女學生、外遇累犯、性騷擾累犯、性變態、性罪犯、利用
    職權誘姦女學生、殺人未遂、誹謗學生、多年不忠、好色、
    自私自利、愛好虛名、猜忌與嫉妒、不感恩、不擇手段的殘
    暴、自卑、性衝動、動口、動身體、又要動刀、隨處射精、
    威脅與報復同事、濫用職權圖利自己、騙子、蛇、蠢夫妻」
    ；丙○「威逼女學生墮胎，為保其名聲意圖殺人未遂、不斷
    毀謗辱罵威脅其先生，威脅要提告被害人，連同不肖丈夫一
    鼻子出氣誨謗學生家屬、蠢夫妻」等語，其信件之收信人除
    甲○○、清大校長、副校長、教師會委員等教授、台灣大學
    教授、清大校友外，尚包括以隱藏式收件匣寄發給清大科法
    所、經濟系、語言中心全體教授及台灣大學、陽明大學、台
    北大學、師範大學、逢甲大學教授、助理、學生、園區工程
    師等至少數十人，已嚴重侵害甲○○、丙○之名譽，並妨害
    甲○○之精神安寧，爰依民法第195條第1項規定，提起本件
    訴訟等情。並聲明：(一)被告應向甲○○、丙○作出書面道歉
    聲明；(二)被告應將道歉聲明循誹謗信發散途徑，寄給所有誹
    謗信收信人與單位，並轉知甲○○、丙○；(三)被告給付甲○
    ○新台幣（下同）50萬元（侵害名譽部分賠償35萬元、妨害
    精神安寧部分賠償15萬元），及自起訴狀繕本送達翌日起至
    清償日止，按年息百分之5計算之利息；(四)被告給付丙○10
    萬元，及自起訴狀繕本送達翌日起至清償日止，按年息百分
    之5計算之利息；(五)願供擔保請准宣告假執行。
三、被告則以：(一)被告夫婦因於96年11月5日接獲原告夫婦寄發
    之電子郵件以「一味主動以自己的身體作為謝師之禮」、「
    引誘甲○○犯罪破壞其家庭」等不實之事污衊，乃在清大師
    生鼓勵下，決定向清大申訴，經清大組成970416專案調查小
    組並做成調查報告，認甲○○所為行為，包括通姦、教唆墮
    胎等，不僅已違反一般社會倫理要求，實質上甚且以合致刑
    法相關條文之構成要件，甲○○所為確實違反倫理，與其已
    婚之指導學生洪千雯為通姦行為，顯然有違師生分際，此外
    ，甲○○於清大開設胚胎、生命與法律有關課程，且自陳因
    此對胚胎、生命尊嚴有所堅持云云，則其嗣後之教唆墮胎行
    為，言行相悖，有違學術及教師專業倫理；另清大科技管理
    學院教師評議委員會及科法所教師評議委員會均決議「依最
    高行政法院94判1960號判決等見解所示，師道之認定，本宜
    以一般社會大眾對最高學術地位之大學教授為人師表之高道
    德標準加以評量。被申訴人既自承專案調查小組調查認定之
    基礎事實為真，竟未深自反省，反多所指控校方，試圖卸責
    ，嚴重影響教學與學習環境，與為師者養晦作育、厚德載物
    之道，大相逕庭，足堪認定係屬教師法第十四條第一項第六
    款之『行為不檢有損師道』者，應予以譴責，並予以解聘處
    分」，惟在清大校教評會召開前夕，甲○○為避免遭受解聘
    之處分，先一步辭職以逃避懲制，清大校教評會亦因甲○○
    之行為「有損校譽」，准其辭職。(二)被告忍受原告夫婦謊言
    抹黑數月，不堪不斷受辱，為保全自身名譽及清大學生受教
    權益，始於收到甲○○夫婦96年11月5日誹謗信件後，寄抗
    議信件給清大科法所、科管院、教師會及甲○○國科會計畫
    同仁，甲○○夫婦指訴被告污衊渠等「連續性侵女學生、外
    遇累犯、性騷擾累犯、．．．、騙子、蛇」，並非事實，蓋
    被告於原證7至9信件所述者，皆為事實陳述與主觀評價，
    並非誹謗與騷擾甲○○夫婦；原證10信件係被告寄予甲○
    ○個人，勸其誠實悔過，並無侵害名譽權之情事；原證11
    、16、18信件為被告得知甲○○向師生誹謗被告夫婦，以「
    I know you are still backbiting us我知道你還在誹謗我
    們夫婦」，提醒甲○○勿欺人太甚、誹謗被告夫婦，收件人
    亦僅甲○○一人，無侵害其名譽權；被告所為皆為事實陳
    述與個人主觀評價，且有證據支撐，關於「連續性侵女學生
    」部分，被告並無此陳述，關於「好色、自私自利、愛好虛
    名、猜忌與嫉妒、不感恩、不擇手段的殘暴、自卑、性衝動
    、騙子、蛇、蠢夫妻」部分，為被告對甲○○所作所為之主
    觀評價，為憲法所保障言論自由之範疇且為事實，並無侵害
    其名譽權，關於「外遇累犯、多年不忠、性騷擾累犯、性變
    態、性罪犯、利用職權誘姦女學生、殺人未遂、誹謗學生、
    動口、動身體、隨處射精、威脅與報復同事、濫用職權圖利
    自己」部分，皆為事實之陳述，並無誹謗及捏造不實之事，
    亦無侵害甲○○夫婦之名譽權。(三)被告寄發之信件，其內容
    或為就其與洪千雯本身經歷之事實陳述，或為被告個人主觀
    評價及意見表達，乃基於善意發表言論，係就可受公評之事
    而為適當評論之情形，對於自己妻子遭受身為國立大學指導
    副教授之甲○○猛烈利用權勢追求、言語及信件騷擾、強行
    姦淫致懷孕、懷孕後要求洪千雯拋夫棄子、教唆墮胎等事實
    ，認為甲○○顯已不適任國立大學副教授一職，向清大校長
    、副校長等相關人士合理之抗議及申訴，為權利之正當行使
    ，並未侵害甲○○夫婦名譽權。(四)被告係遭甲○○誹謗，而
    被動向清大提出抗議或警告，自無造成甲○○出現心神不寧
    等痛苦，甲○○應舉證證明其若有心神不寧之結果，係非因
    自己行為涉及觸犯刑法通姦罪、教唆墮胎罪與誹謗罪、侵害
    被告夫權之侵權行為，與妨害被告名譽與家庭，而確實與被
    告之抗議信件有明確因果關係所致等語，資為抗辯。並聲明
    ：(一)原告之訴及假執行之聲請均駁回。(二)如受不利判決，願
    供擔保請准宣告免為假執行。
四、查(一)甲○○係丙○之配偶，亦為被告配偶洪千雯在清大科法
    所之指導教授，甲○○與洪千雯於96年7月間發生婚外性行
    為，洪千雯因而懷孕。(二)被告自96年11月7日至97年4月11日
    ，散布系爭12封信件，指稱甲○○「外遇累犯、性騷擾累犯
    、性變態、性罪犯、利用職權誘姦女學生、殺人未遂、誹謗
    學生、多年不忠、好色、自私自利、愛好虛名、猜忌與嫉妒
    、不感恩、不擇手段的殘暴、自卑、性衝動、動口、動身體
    、又要動刀、隨處射精、威脅與報復同事、濫用職權圖利自
    己、騙子、蛇、蠢夫妻」；丙○「威逼女學生墮胎，為保其
    名聲意圖殺人未遂、不斷毀謗辱罵威脅其先生，威脅要提告
    被害人，連同不肖丈夫一鼻子出氣誨謗學生家屬、蠢夫妻」
    等語。(三)甲○○、洪千雯發生婚外情後，經清大970416專案
    調查小組調查結果，認甲○○所為行為，包括通姦、教唆墮
    胎等，不僅已違反一般社會倫理要求，實質上甚且以合致刑
    法相關條文之構成要件，甲○○所為確實違反倫理，與其已
    婚之指導學生洪千雯為通姦行為，顯然有違師生分際，此外
    ，甲○○於清大開設胚胎、生命與法律有關課程，且自陳因
    此對胚胎、生命尊嚴有所堅持云云，則其嗣後之教唆墮胎行
    為，言行相悖，有違學術及教師專業倫理之事實，有系爭12
    封信件、調查報告在卷可稽（本院卷一第28至55頁、第86至
    92頁），且為兩造所不爭執，堪信為真實。
五、甲○○、丙○主張被告散布系爭12封信件，已嚴重侵害甲○
    ○、丙○名譽，並妨害甲○○精神安寧等情，則為被告所否
    認，並以前詞置辯。經查：
  (一)甲○○與洪千雯發生婚外情致洪千雯懷孕後，經清大調查及
    另案台灣高等法院審理結果，僅認定甲○○有通姦、教唆墮
    胎之行為，且甲○○與洪千雯係基於兩相情悅之情況下，而
    發生性行為（本院卷二第43頁），被告就其指稱甲○○「外
    遇累犯、性騷擾累犯、性變態、性罪犯、利用職權誘姦女學
    生、殺人未遂、誹謗學生、多年不忠、好色、自私自利、愛
    好虛名、猜忌與嫉妒、不感恩、不擇手段的殘暴、自卑、性
    衝動、動口、動身體、又要動刀、隨處射精、威脅與報復同
    事、濫用職權圖利自己、騙子、蛇、蠢夫妻」；丙○「威逼
    女學生墮胎，為保其名聲意圖殺人未遂、不斷毀謗辱罵威脅
    其先生，威脅要提告被害人，連同不肖丈夫一鼻子出氣誹謗
    學生家屬、蠢夫妻」等情，並未能積極舉證證明為真實，即
    應認屬不實之陳述，其有侵害甲○○、丙○之名舉，至為灼
    然。遑論被告所為上開陳述，係以低俗文字攻擊甲○○、丙
    ○，意在侮辱其夫妻人格，已足以使渠等在社會上之評價受
    到貶損，縱為被告個人對甲○○、丙○之主觀評價及意見表
    達，仍顯非基於善意發表言論，亦非就可受公評之事而為適
    當評論，被告自不得據以免除民事責任。
  (二)甲○○固主張其精神安寧亦受妨害云云，惟所稱精神安寧之
    人格法益，倘屬身體、健康之一部分，甲○○自應提出相關
    醫療專科之診斷證明書，證明其確因被告散布系爭12封信件
    致心神不寧，身體、健康受損，然因甲○○並未舉證以實其
    說，尚難信為真實。實則當事人名譽受損，精神難免亦受痛
    苦，是就侵害名譽之情形，被害人關於精神安寧受妨害部分
    ，即應包括在名譽受損之範圍，其就名譽受損請求非財產上
    之損害賠償為已足，自不得再主張精神安寧受妨害，而重複
    請求非財產上之損害賠償。
六、按「不法侵害他人之身體、健康、名譽、自由、信用、隱私
    、貞操，或不法侵害其他人格法益而情節重大者，被害人雖
    非財產上之損害，亦得請求賠償相當之金額。其名譽被侵害
    者，並得請求回復名譽之適當處分」，民法第195條第1項定
    有明文。查被告上述散布系爭12封信件行為，顯係故意不法
    侵害甲○○、丙○之名譽，依上開說明，甲○○、丙○自得
    請求被告賠償相當金額之非財產上損害即精神慰撫金。本院
    斟酌甲○○係法學博士，原擔任清大教授，年薪約120至150
    萬元，目前待業中，名下並無財產；丙○係英語教學碩士，
    在清大語言中心擔任兼任講師，年薪約30萬元，名下有房子
    1棟（本院卷二第213頁背面）；被告係台灣大學電機博士，
    於96年間年薪約130萬元，現年薪約150萬元，並無其他財產
    等兩造身分、地位、教育程度、經濟能力，及甲○○、丙○
    所受精神痛苦之程度，認其二人分別請求被告賠償非財產上
    之損害35萬元、10萬元尚屬適當，應予准許。
七、甲○○、丙○復請求被告應向其二人作出書面道歉聲明，並
    將道歉聲明循系爭12封信件發散途徑，寄給所有收信人與單
    位，及轉知其二人。惟查，被告侵害甲○○、丙○名譽之行
    為，經法院判決確定後，任何人皆可上網查閱判決書，應已
    能回復甲○○、丙○之名譽，況甲○○夫婦與被告夫婦因甲
    ○○、洪千雯婚外情事件，相互不斷興訟，彼此心結已深，
    所謂書面道歉聲明實無助於甲○○夫婦名譽回復及雙方紛爭
    解決，而將道歉聲明循系爭12封信件發散途徑寄予所有收信
    人與單位，反增紛擾，尤非回復名譽之適當處分，是甲○○
    、丙○此部分之請求，尚無理由，不應准許。
八、從而，甲○○、丙○依民法第195條第1項規定即侵權行為損
    害賠償之法律關係，請求被告給付甲○○35萬元、給付丙○
    10萬元，及均自起訴狀繕本送達（本院卷一第72頁）翌日即
    98年11月11日起至清償日止，按年息百分之5計算之利息，
    為有理由，應予准許；逾此範圍則為無理由，應予駁回。
九、兩造陳明願供擔保請為准、免假執行之宣告，就甲○○、丙
    ○勝訴部分，所命之給付金額未逾50萬元，應依民事訴訟法
    第389條第1項第5款之規定，職權宣告假執行，並酌定相當
    擔保金額宣告免為假執行；至甲○○、丙○敗訴部分，假執
    行之聲請已失依附，應予駁回。
十、本件事證已臻明確，兩造其餘攻擊防禦方法及舉證，核與判
    決結果不生影響，爰不一一論述，併此敘明。
據上論結，本件原告之訴為一部有理由，一部無理由，依民事訴
訟法第385條第1項前段、第79條、第389條第1項第5款、第392條
第2項，判決如主文。
中    華    民    國    99    年    8     月    31    日
                  民事第二庭    法  官  連士綱
以上正本係照原本作成                                    
如對本判決上訴，須於判決送達後20日內向本院提出上訴狀。如
委任律師提起上訴者，應一併繳納上訴審裁判費。 
中    華    民    國    99    年    8     月    31    日
                                書記官  吳俞玲

司法院資訊處製作；財團法人民間司法改革基金會備份。
